【裁判字號】    99,訴,379
【裁判日期】    990528
【裁判案由】    返還不當得利
【裁判全文】
臺灣臺南地方法院民事判決            99年度訴字第379號
原      告  乙○○
訴訟代理人  丙○○○
被      告  甲○○
上列當事人間請求返還不當得利事件，經本院於民國99年5月19
日言詞辯論終結，判決如下：
    主    文
原告之訴駁回。
訴訟費用新臺幣捌仟壹佰伍拾元由原告負擔。
    事實及理由
一、本件原告經合法通知，未於最後言詞辯論期日到場，核無民
    事訴訟法第386條所列各款情形，爰依被告之聲請，由其一
    造辯論而為判決。
二、原告起訴主張：
  (一)原告因經營魚塭需要資金，乃委由原告之子以原告所有坐落
    臺南縣北門鄉○○段315、317、309地號之土地（下稱系爭
    土地），於民國89年間向中國農民銀行（下稱農民銀行）借
    款新臺幣（下同）280萬元（下稱系爭借款），並設定500萬
    元之最高限額抵押權予農民銀行。原告之子嗣於92年8月間
    因病去世，原告因心情不佳忘記按時清償借款，待欲清償時
    ，農民銀行卻告知原告因要與合作金庫商業銀行股份有限公
    司（下稱合作金庫）合併，俟其通知後再行繳清全部貸款，
    原告因無法全額清償，乃任由農民銀行處置。嗣合作金庫於
    合併農民銀行後，將其對原告之債權讓與馬來西亞商富析資
    產管理股份有限公司（下稱富析公司），富析公司並於96年
    3月21日向本院民事執行處聲請拍賣系爭土地。
  (二)於系爭土地執行中，富析公司再將其對原告之債權2,762,99
    1元讓與被告，並由被告於97年6月16日拍定取得系爭土地。
    之後，民事執行處雖有製作96年度南院執良字第19257號分
    配表（下稱系爭分配表）並寄發予原告，但因原告看不懂，
    而任由被告主張及法院分配，未對系爭分配表提起異議。詎
    被告竟再主張其有不足受分配之債權額1,039,125元，另行
    聲請拍賣原告所有坐落臺南縣北門鄉○○段517、516地號之
    土地，並於98年7月28日以578,000元拍定。
  (三)因被告於前案即本院96年度執字第19257號強制執行案件中
    ，係以錯誤的起算日及過高的利率來主張利息及違約金，始
    造成其對原告之債權多出有1,887,021元，被告以該不實之
    債權參與分配，致被告多取得746,407元之不當得利，被告
    自應將該不當得利返還原告。為此依據不當得利之法律關係
    提起本件訴訟，並聲明：被告應給付原告746,407元，及自
    97年8月27日起至清償日止，按週年利率百分之5計算之利息
    。
  (四)對被告抗辯所為之陳述：
    1.原告設定最高限額500萬元之最高限額抵押權予合作金庫
      （即原中國農民銀行），則原核貸銀行對原告之債權本金
      加上利息不得逾500萬元。但被告於系爭分配表中主張之
      債權額為520萬元，已逾前開約定。
    2.被告提出之債權讓渡書，簽署日期為97年4月23日，然被
      告之債權於97年4月23日讓渡時，本金為2,762,991元，其
      利息起算日應為97年4月23日，但被告於系爭分配表中之
      利息起算日為89年4月21日，被告多請求8年即96個月之利
      息及違約金。
    3.按應付利息之債務，其利率未經約定，亦無法律可據者，
      週年利率為百分之5，民法第203條定有明文。本件兩造就
      利息並未有何約定，被告僅能依照民法第203條之規定請
      求依週年利率百分之5計算之利息。且原告未與被告有何
      約定，被告不得請求違約金。從而，系爭分配表中之利息
      應減少，違約金應免除。
三、被告方面則以下列情詞置辯，並請求駁回原告之訴：
  (一)原告主張其識字不多，但原告向銀行借款之借據上卻皆係由
    原告簽名蓋章，並無外人強迫。
  (二)原告於86年4月12日向農民銀行借款之金額為500萬元。
  (三)原告自89年9月12日起即有貸款繳息不正常之情形，並經本
    院裁定核發債權憑證，並非原告所主張只有1期貸款未繳納
    。
  (四)原告主張被告係以不實之債權參與分配，但原告如有不服，
    應先向核發債權憑證之法院聲明異議，因債權憑證為法院所
    製發，具有公信力，不可否認。
  (五)原告主張被告對其之債權金額為2,762,991元，然此金額為
    本金，並未包括利息及違約金在內（包括原告向農民銀行借
    款之違約金及利息在內），該債權至97年3月18日止，本金
    加上利息共4,939,222元。且被告亦已以臺南佳里郵局第109
    號存證信函明確告知原告，關於前開債權已經轉讓予被告之
    事實及金額。又依本院96年度執良字第19257號強制執行事
    件97年7月23日之分配表可知，被告尚有1,039,105元之債權
    未獲清償。
  (六)原告固主張其設定予農民銀行之本金最高限額500萬元，與
    被告請求之520萬元有所出入，然最高限額係指本金，並未
    包含利息及違約金，故被告主張債權金額包括違約金及利息
    ，應屬有據。
  (七)兩造間關於利率之約定，可由分期清償承諾書中確定之。
四、原告主張被告於本院96年度執字第19257號強制執行案件中
    參與分配時，因係以錯誤的起算日及過高的利率來計算利息
    及違約金，造成其對原告之債權多出有1,887,021元，被告
    以該不實之債權參與分配，致被告多取得746,407元之不當
    得利，被告應予返還等語，業為被告所否認，並以前詞置辯
    ，經查：
  (一)按無法律上之原因而受利益，致他人受損害者，應返還其利
    益。雖有法律上之原因，而其後已不存在者，亦同，民法第
    179條定有明文。亦即必須受領利益之人無法律上之原因而
    受利益，或嗣後原因不存在，始能構成不當得利。
  (二)次查，富析公司於96年3月21日提出本院91年度促字第17692
    號支付命令暨確定證明書、行政院金融監督管理委員會函、
    合作金庫債權讓與聲明書（含附表）、登報證明、土地登記
    謄本等件，向本院民事執行處聲請以96年度執字第19257號
    強制執行事件對本件原告及訴外人洪泰三、洪富源強制執行
    ，並指定執行系爭土地，嗣經富析公司於97年1月4日具狀聲
    請就系爭土地上之未保存登記建物併付拍賣，並經本院民事
    執行處就系爭土地及其上之未保存登記建物定期拍賣，而本
    件被告於97年5月2日提出富析公司之公司認許事項變更表、
    債權讓渡書、存證信函及回執，向本院民事執行處陳報其業
    已受讓本件債權，並承受該強制執行事件，其後本件被告於
    97年6月16日以最高價拍定系爭土地及其上之未保存登記建
    物，本院並於97年7月23日製作分配表，其中分配表核定被
    告得受分配金額為4,001,147元，該分配表並寄送債權人及
    債務人，且因無人異議而確定等情，業經本院依職權調取本
    院96年度執字第19257號強制執行事件卷宗全卷審認無訛。
  (三)原告主張原告設定最高限額500萬元之最高限額抵押權予合
    作金庫（即原農民銀行），則原核貸銀行對原告之債權本金
    加上利息不得逾500萬元，但被告於系爭分配表中主張之債
    權額為520萬元，已逾前開約定等語；經查，上開抵押權雖
    係本金最高限額500萬元之本金最高限額抵押權，然僅係超
    過500萬元最高限額之債權無優先受償之權利，非謂被告所
    得主張之本金、利息及違約金總額不得超過500萬元，原告
    主張原核貸銀行對原告之債權本金加上利息不得逾500萬元
    ，應有誤認，而屬無據。
  (四)另原告主張被告提出之債權讓渡書，簽署日期為97年4月23
    日，故利息起算日應為97年4月23日，但被告於系爭分配表
    中之利息起算日為89年4月21日，被告多請求8年即96個月之
    利息及違約金，且兩造就利息及違約金部分均未有任何約定
    ，被告不得請求違約金，亦僅能依民法第203條之規定按週
    年利率百分之5計算利息等語；惟查，依據富析公司聲請強
    制執行時所提出之本院91年度促字第17692號支付命令暨確
    定證明書之記載，本件原告及訴外人洪泰三、洪富源應向債
    權人連帶給付借款2,762,991元，及自89年9月12日起至清償
    日止，按年息百分之8.793計算之利息，暨自89年10月13日
    起至清償日止，在六個月以內者，按上開利率百分之10，超
    過六個月者，按上開利率百分之20計算之違約金，有該支付
    命令暨確定證明書附於該執行卷內可稽，而被告為該借貸債
    權之受讓人，自得主張原告及訴外人洪泰三、洪富源應依支
    付命令所示之本金、利息及違約金對被告負清償之責，是原
    告主張被告只能自債權讓渡書之簽署日期即97年4月23日起
    請求利息，且僅能依民法第203條之規定請求按週年利率百
    分之5計算之利息，以及不得請求違約金等語，核無可採。
  (五)綜上所述，依據本院96年度執字第19257號強制執行卷宗內
    所附之卷證資料，本件被告於該執行事件乃係執行債權人，
    其依本院製作之分配表而受領分配款，自難認其所受分配之
    金額全部或一部為無法律上原因。因此，原告依據民法第17
    9條之規定，請求被告應給付原告746,407元，及自97年8月2
    7日起至清償日止，按週年利率百分之5計算之利息，為無理
    由，應予駁回。
五、本案事證已臻明確，兩造其餘攻擊防禦方法及舉證，核與判
    決結果無影響，爰不另一一論述，附此敘明。
六、按法院為終局判決時，應依職權為訴訟費用之裁判；訴訟費
    用。由敗訴之當事人負擔；民事訴訟法第87條第1項、第78
    條分別定有明文。經查：本件訴訟費用額為第一審裁判費8,
    150元，依前開規定，應由敗訴之原告負擔，爰併予確定如
    主文第2項所示。
七、據上論結，本件原告之訴為無理由，依民事訴訟法法第385
    條第1項前段、第78條、第87條第1項，判決如主文。
中    華    民    國    99    年    5    月     28    日
                  民事第一庭    法  官  林福來
以上正本係照原本作成。
如對本判決上訴，須於判決送達後20日內向本院提出上訴狀。
中    華    民    國    99    年    5    月     28    日
                                書記官  吳俊達

司法院資訊處製作；財團法人民間司法改革基金會備份。
